臺灣臺東地方法院民事判決　九十一年度國字第四號
　　原　　　告　甲○○○
　　訴訟代理人　丙○○
　　被　　　告　交通部公路總局第三區養護工程處
　　法定代理人　乙○○
　　訴訟代理人　吳漢成律師
右當事人間請求國家賠償事件，本院於九十三年十月二十日言詞辯論終結，判決如下
：
    主      文
被告應給付原告新臺幣壹拾壹萬陸仟零肆拾柒元及自民國九十二年六月十三日起至清
償日止，按週年利率百分之五計算之利息。
原告其餘之訴駁回。
訴訟費用由被告負擔五分之一，餘由原告負擔。
本判決原告勝訴部分得假執行。但被告如以新臺幣壹拾壹萬陸仟零肆拾柒元預供擔保
，得免為假執行。
原告其餘假執行之聲請駁回。
    事      實
甲、原告方面：
    一、聲明：求為判決，被告應給付原告新臺幣（下同）七十萬二千七百元，及自
        民國（下同）九十二年六月十三日起，至清償日止，按年息百分之五計算之
        利息，並願供擔保，請准宣告假執行。
     二、陳述：
        （一）被告係臺灣省第十一號公路（以下簡稱臺十一線公路之養護單位，原
              告於九十一年八月十日晚上九時許，騎乘機車行經臺十一線公路隆昌
              村一六三號前公路，即一百四十一公里又五百三十公尺處附近，因卡
              莫里颱風所遺下泥沙，由於被告未盡全部清除又未設置警告標誌，導
              致原告摔倒受傷。
        （二）被告雖曾於九十一年八月八日清理，復又於隔日再派裝載機（俗稱山
              貓）清理路面泥沙。惟裝載機之鏟嘴有其厚度，無法全面清除乾淨，
              必留殘沙，按常理應再派人清掃，然被告以此為滿足，又未於該路段
              設立警告標誌，是導致原告摔傷之主因。附近住戶深恐後繼有人遭到
              不測，曾去電催促要求派員繼續清理路面，前後共有三次，惟皆無回
              應，乃於九十一年八月十一日上午去電臺東縣東河鄉長請求派消防隊
              用消防車灑水清理，始清除殆盡。依此觀之，被告應負有設置、管理
              欠缺及侵權行為之責及與本件損害具有絕對因果關係。
        （三）茲將原告所受損害，分述如後：
           　 １、醫藥費：自費部分，為行政院衛生署立臺東醫院收據計有八千三
                  百五十元，東和外科收據計有二千元，及後續零星共計約有二萬
                  餘元左右。健保給付部分，依收據所示計有二萬八千二百三十五
                  元，雖屬健保給付，惟其保費乃由原告所繳納，依法自得請求。
                  故共計約五萬元。
        　    ２、喪失勞動能力支付雇工費：原告務農面積約有四公頃全部種植釋
                  迦，事故發生後喪失工作能力僱請蔣素雲（除草、剪枝、人工授
                  粉一日工資一千元乘以一個月工作十二天乘以六個月共計七萬二
                  千元）、洪金能（噴灑農藥、施肥一日工資一千二百元乘以一個
                  月工作十二天乘以六個月共計八萬六千四百元），合計約十五萬
                  元。
    　　　　　３、精神慰撫金：日常生活精神損失部分請求二十五萬，肉體疼痛之
                  精神損失部分請求二十五萬，合計共五十萬元。
    　　　　　４、機車修理費二千七百元。
              ５、以上合計七十萬二千七百元，為此爰依國家賠償法第三條第一項
                  規定，訴請判決如聲明。
  　三、證據：提出診斷書、臺東縣成功分局證明書、請求賠償費用明細表、被告拒
              絕賠償理由書、證明書、照片、支付雇工費領據、機車修費收據、醫
              藥費用收據、土地所有權狀、國有耕地租賃契約書等件為證，並聲請
              訊問證人丙○○、蘇原立、李明德、蔣墾、洪金能，蔣素雲。
乙、被告方面：
  　一、聲明：求為判決，駁回原告之訴，如受不利益之判決，願供擔保免為假執行
  　二、陳述：
        （一）本件被告答辯三大方向，一為不可抗力之卡莫里颱風造成、二為被告
              之管理並無欠缺、三為原告之受傷與臺十一線公路管理是否有欠缺並
              無相當因果關係。
              １、不可抗力之卡莫里颱風造成：
              　　依原告起訴狀自承：「：：因卡莫里颱風所遺下泥沙：：」，足
                  徵本件道路上之遺下泥沙並非被告管理道路之欠缺造成，而係颱
                  風造成，則原告根本不必負國家賠償責任。
              ２、被告對系爭道路之管理並無欠缺：
                  本件系爭道路為臺十一線公路，路面寬平，原告自承被告已於颱
                  風離境時速派員清理、並以山貓清理，則已符合通常道路使用狀
                  況，並無瑕疵。雖原告自稱路面尚有殘沙，但此乃片面指稱，被
                  告否認此項指摘。原告所舉證人丙○○為其本案訴訟代理人，毋
                  庸訊問即知立場偏頗；即便殘沙存在，亦不影響系爭道路通常使
                  用，此由系爭道路為省道，一日來往大小車輛不下萬次，何以未
                  見其他使用道路人摔落，獨獨原告一人自己主張摔落，足證系爭
                  道路之管理並無瑕疵，何來管理有欠缺？
              ３、原告之受傷與臺十一線公路管理是否有欠缺並無相當因果關係：
                  人民請求國家賠償時，須人民之生命、身體或財產所受之損害，
                  與公有公共設施之設置或管理之欠缺，具有相當因果關係，始足
                  當之。意即在公有公共設施之設置或管理有欠缺之情況下，依客
                  觀之觀察，通常會發生損害者，即為有因果關係，如必不生該等
                  損害或通常亦不生該等損害者，則不具有因果關係。被告否認本
                  件有前揭因果關係存在。
　　　　（二）退步言，如仍認有賠償責任發生，則原告對於下雨後道路泥濘，應注
              意減速行駛，亦疏未注意而發生本件事故，其亦對事故發生具有可歸
              責之事由，其應責任分擔一半，依過失相抵之法則，只能請求一半之
              賠償。原告主張醫藥費五萬元部分，與其提出之單據金額相差甚遠，
              喪失勞動能力支付雇工費，原告僅同意依每月基本工資一萬五千八百
              四十元來計算損失，另原告請求之慰撫金部分，被告認為過高，至於
              機車修理費二千七百元，被告則不爭執。
  　三、證據：聲請求向中央氣象局調閱九十一年八月五日至十五日系爭地區下雨紀
        錄。
丙、本院依職權囑託行政院衛生署臺東醫院就原告因本事故受傷後需多少時間始能恢
    復正常工作能力等事項鑑定。
    理      由
一、按起訴狀送達後，原告不得將原訴變更或追加他訴，民事訴訟法第二百五十五條
　　第一項本文，定有明文，惟同條第一項第三款復規定，於擴張應受判決事項聲明
    之行為，不在此限。查本件原告起訴請求被告給付七十萬元，及自起訴狀繕本送
    達被告之翌日起，至清償日止按年息百分之五計算之利息（本審卷第四頁），嗣
    擴張為被告應給付原告新臺幣七十萬二千七百元，及自九十二年六月十三日起，
    至清償日止，按年息百分之五計算之利息（本審卷第一一六頁、第二一一頁），
    則原告訴之變更既係擴張訴之聲明，參諸首揭規定，自為適法，合先敘明。
二、本件原告起訴主張，被告係臺十一線公路之養護單位，原告於九十一年八月十日
    晚上九時許，騎乘機車行經臺十一線公路隆昌村一六三號前公路，即一百四十一
    公里又五百三十公尺處附近，因卡莫里颱風所遺下泥沙，由於被告未盡全部清除
    又未設置警告標誌，導致原告摔倒受傷。被告雖曾於九十一年八月八日清理，復
    又於隔日再派裝載機（俗稱山貓）清理路面泥沙。惟裝載機之鏟嘴有其厚度，無
    法全面清除乾淨，必留殘沙，按常理應再派人清掃，然被告以此為滿足，又未於
    該路段設立警告標誌，是導致原告摔傷之主因。附近住戶深恐後繼有人遭到不測
    ，曾去電催促要求派員繼續清理路面，前後共有三次，惟皆無回應，乃於九十一
    年八月十一日上午去電臺東縣東河鄉長請求派消防隊用消防車灑水清理，始清除
    殆盡。依此觀之，被告應負有設置、管理欠缺及侵權行為之責及與本件損害具有
    絕對因果關係。原告所受損害，則有：１、醫藥費：自費部分，為行政院衛生署
    立臺東醫院收據計有八千三百五十元，東和外科收據計有二千元，及後續零星共
    計約有二萬餘元左右。健保給付部分，依收據所示計有二萬八千二百三十五元，
    雖屬健保給付，惟其保費乃由原告所繳納，依法自得請求。故共計約五萬元。２
    、喪失勞動能力支付雇工費：原告務農面積約有四公頃全部種植釋迦，事故發生
    後喪失工作能力僱請蔣素雲（除草、剪枝、人工授粉一日工資一千元乘以一個月
    工作十二天乘以六個月共計七萬二千元）、洪金能（噴灑農藥、施肥一日工資一
    千二百元乘以一個月工作十二天乘以六個月共計八萬六千四百元），合計約十五
    萬元。３、精神慰撫金：日常生活精神損失部分請求二十五萬，肉體疼痛之精神
    損失部分請求二十五萬，合計共五十萬元。４、機車修理費二千七百元。以上合
    計七十萬二千七百元，為此爰依國家賠償法第三條第一項規定，訴請判決如聲明
    等語。
三、被告則以，依原告起訴狀自承：「：：因卡莫里颱風所遺下泥沙：：」，足徵本
    件道路上之遺下泥沙並非被告管理道路之欠缺造成，而係不可抗力之卡莫里颱風
    所造成，原告根本不必負國家賠償責任。再者，本件系爭道路為臺十一線公路，
    路面寬平，原告自承被告已於颱風離境時速派員清理、並以山貓清理，則已符合
    通常道路使用狀況，並無瑕疵。雖原告自稱路面尚有殘沙，但此乃片面指稱，被
    告否認此項指摘。原告所舉證人丙○○為其本案訴訟代理人，毋庸訊問即知立場
    偏頗；即便殘沙存在，亦不影響系爭道路通常使用，此由系爭道路為省道，一日
    來往大小車輛不下萬次，何以未見其他使用道路人摔落，獨獨原告一人自己主張
    摔落，足證系爭道路之管理並無瑕疵，何來管理有欠缺？其次，原告之受傷與臺
    十一線公路管理是否有欠缺，被告主張並無相當因果關係存在。退步言，如仍認
    有賠償責任發生，則原告對於下雨後道路泥濘，應注意減速行駛，亦疏未注意而
    發生本件事故，其亦對事故發生具有可歸責之事由，其應責任分擔一半，依過失
    相抵之法則，只能請求一半之賠償。原告主張醫藥費五萬元部分，與其提出之單
    據金額相差甚遠，喪失勞動能力支付雇工費，原告僅同意依每月基本工資一萬五
    千八百四十元來計算損失，另原告請求之慰撫金部分，被告認為過高，至於機車
    修理費二千七百元，被告則不爭執等語，資為辯解。
四、本件被告係臺十一線公路一百四十一公里又五百三十公尺處之管理維護單位，因
    受於九十一年八月五日卡莫里颱風外圍環流影響，臺灣臺東地區雨勢較大，因而
    在前開地點右側，造成土石流，被告乃於九十一年八月八日調派裝載機清理，復
    於九十一年八月九日再調派小型裝載機（俗稱山貓）繼續清理路面泥沙，嗣原告
    則於九十一年八月十日晚上九時許，騎乘機車行經臺十一線公路隆昌村一六三號
    前公路，即一百四十一公里又五百三十公尺處附近，因故摔倒而受有傷害及機車
    受損等情，為兩造所不爭（本審卷第十頁倒數第四行以下），復有交通部中央氣
    象局九十二年四月九日中象參字第０九二０００一七五七號函檢送都蘭及東河自
    動雨量站民國九十一年八月份雨量資料（本審卷第八十一頁以下）、診斷證明書
    （本審卷第八頁）、機車維修收據（本審卷第一０六頁）等件為證，自堪信為真
    實。則依前揭兩造爭執要旨，本件所應審究者，厥為：（一）被告對於所養護之
    臺十一線公路一百四十一公里又五百三十公尺處即事發地點，於九十一年八月十
    日事發時，其管理有無欠缺？（二）前項管理之欠缺是否因不可抗力所致？（三
    ）原告所受之損害與被告之管理欠缺是否有相當因果關係？（四）原告主張其所
    受之損害賠償範圍是否有據？（五）原告就本件事故之發生是否與有過失？為斷
    。
五、經查：
    （一）１、於九十一年八月五日，臺灣臺東地區因受卡莫里颱風外圍環流影響，
              雨勢較大，因而在臺十一線公路一百四十一公里又五百三十公尺右側
              ，造成土石流，被告乃於九十一年八月八日調派裝載機清理，復於九
              十一年八月九日再調派小型裝載機（俗稱山貓）繼續清理路面泥沙等
              情，有如前述，顯見被告所管理維護之前揭地點，確曾因受卡莫里颱
              風外圍環流影響，而發生土石流，至於其受損害之情形，已到達必需
              由被告連續二日調派裝載機前去清理之程度甚明。
          ２、再者，事發時前揭路段確有未清除之泥土、砂石等物足以影響機車行
              駛等情，業據事發後即時到場之臺東縣警察局成功分局東河分駐所員
              警蘇原立到庭結證：「因為颱風過境在該路段上面留有泥土及砂石，
              九十一年八月十日晚上八、九點我跟同事巡邏到該路段，看到原告騎
              機車摔倒在地上：：：原告會摔倒，是因為該路段遺留泥土及砂石，
              又濕又滑：：。」（本審卷第六十頁倒數第四行以下）、「我在該派
              出所已經兩年多了，所以該路段我很熟悉，所以依照該路段當天的路
              面狀況，遺有泥沙，容易導致機車滑倒的現象，這是我可以判斷的。
              」（本審卷第六十二頁倒數第一行以下）等語明確，此核與另一證人
              即與蘇原立一同巡邏員警李明德證述：「：：原告會摔倒我認為是因
              為該路段的土石流清理了以後，留有泥巴，以致於原告路過之後摔倒
              ，我認為在一般的情形，騎機車經過該路段，只要一煞車就會滑倒。
              」（本審卷第六十四頁第一行以下）、「確實該路段當天路面是濕的
              ，而且有泥巴，不用專業判斷，一般人看了就知道，這樣的情形會發
              生危險：：。」（本審卷第六十四頁倒數第七行以下）等語相符，揆
              之證人蘇原立、李明德係於事發後，即時到場之巡邏員警，是渠等對
              於事發後之現場情形，自較他人為稔，且渠等既為執行職務之員警，
              衡情渠等證詞自無偏度之虞，是渠等證詞，應可採信。
          ３、依前揭所述，於事發時之前開路段，其道路上既留有泥土及砂石，而
              被告既為前揭路段之管理維護單位，由此顯見，被告就該路段之管理
              ，自有欠缺至明。原告就此主張，自足採信，被告就此所為之辯解，
              尚不可採。
    （二）１、被告於前揭路段發生土石流後，乃於九十一年八月八日調派裝載機清
              理，復於九十一年八月九日再調派小型裝載機（俗稱山貓）繼續清理
              路面泥沙等情，已如上述。被告於九十一年八月九日，既能調派裝載
              機清理路面，而被告復未能舉證證明於九十一年八月十日有何其他不
              可抗力事件，足以障礙被告清理路面之作為，顯見九十一年八月十日
              ，被告亦得將前揭路面之泥沙清除至明。被告辯稱，其管理之欠缺，
              係因不可抗力等語，已難採信。況公有公共設施之管理，雖因自然力
              之破壞，而不具備通常應有之安全性，如未能及時予以修復，任令其
              存在，致發生事故，自不能認係不可抗力而主張抗辯，任免其責。本
              件被告所管理之前揭路段所遺留之泥土、砂石，縱因颱風之天然力使
              然，但所有公共設施於受天災損毀後，即應即時修復，以免影響人民
              之生活，乃被告於颱風所造成之雨勢後即九十一年八月五日，至事發
              之日已有六天之久，猶未見清理完畢而留有泥土及砂石，顯見其確有
              未及時清理維護之疏失，自係管理上欠缺，被告前揭抗辯，殊無可採
              至明。
          ２、再者，前揭路段遲至於九十一年八月十五日上午九時五十分，仍遺留
              泥土、砂石等物，經臺東縣東河鄉鄉長提出申請，始由臺東縣消防局
              第二大隊東河分隊派員清理等情，亦據證人即該隊隊員羅金仁結證：
              「八月十五日當天早上九點五十分我們接到東河鄉鄉長的電話說，在
              臺十一線一百四十一公里又五百三十公尺的路面有泥土及砂石，造成
              行進不便，需要沖洗，我們在十點就派消防車載水，到該路段，發現
              兩側的機車道，遺有泥土及砂石，造成路面高低不平，我判斷應該是
              已經經過清理了，但是沒有清理乾淨，所以我們出動了一部車，載了
              四趟水，每一趟三公噸，從早上十點清到下午五點，才認為清到比較
              安全的程度，我們需要到路面有妨礙交通安全的程度，我們才會派車
              來沖洗。」（本審卷第六十五頁第一行以下）、「我們確實是接到鄉
              長電話之後，才派車到現場清洗，但是我到了現場之後，認為該路面
              是需要派車清洗的。（本審卷第六十五頁倒數第四行以下）等語，復
              有臺東縣東河鄉鄉長所出具之證明書一紙為證（本審卷第五十四頁）
              ，則由上情，相互參研，益足佐證，被告對於前開路段，其管理維護
              之欠缺，自非不可抗力，應無疑義。原告就此主張，自屬可採。
    （三）至於原告因前揭時、地，而摔倒致受有傷害及機車受損等情，已亦如前述
          。參諸證人蘇原立前揭證述：「：：：原告會摔倒，是因為該路段遺留泥
          土及砂石，又濕又滑：：。」、「我在該派出所已經兩年多了，所以該路
          段我很熟悉，所以依照該路段當天的路面狀況，遺有泥沙，容易導致機車
          滑倒的現象，這是我可以判斷的。」等語，並與證人李明德證述：「：：
          原告會摔倒我認為是因為該路段的土石流清理了以後，留有泥巴，以致於
          原告路過之後摔倒，我認為在一般的情形，騎機車經過該路段，只要一煞
          車就會滑倒。」、「確實該路段當天路面是濕的，而且有泥巴，不用專業
          判斷，一般人看了就知道，這樣的情形會發生危險：：。」等語相互比對
          ，復揆之證人蘇原立、李明德既為員警，衡情自受有相當之訓練及判斷能
          力，由此堪認，原告於前揭時、地，騎車摔倒致受有傷害及機車受損，核
          與被告就該路段前揭管理維護之欠缺，自有相當因果關係甚明。被告辯稱
          ，本事件欠缺相當因果關係，自不足採信。
    （四）按公有公共設施因設置或管理有欠缺，致人民生命、身體或財產受損害者
          ，國家應負損害賠償責任，國家賠償法第三條第一項，定有明文。本件原
          告受傷及機車受損既係因被告對公有公共設施之管理欠缺所致，已見前述
          。故原告請求被告賠償損害，於法自無不合，茲就原告請求之各項金額，
          是否應予准許，分述如次：
          １、醫療費用部分：原告受有傷害，因醫療而需支付之費用共計有四萬三
              千三百九十二元（健保給付部分，共計三萬二千七百四十二元，自費
              部分：共計一萬零六百五十元。本件無全民健康保險法第八十二條、
              強制汽車責任險第三十條扣除之問題），此有醫療費用收據六紙在卷
              可按（本審卷第一０七頁至一一二頁），除其中證書費用二百元，非
              屬必要費用，應予扣除外，其餘四萬三千一百九十二元，核屬必要，
              是此部分原告請求在四萬三千一百九十二元範圍內，應予准許，其餘
              部分，則不應准許。
          ２、喪失勞動能力部分：原告因本事故受傷後需時約三個月始能恢工正常
              工作能力之事實，業據本院依職權囑託行政院衛生署臺東醫院鑑定明
              確，有該醫院函文在卷可按（本審卷第一五四頁），復為兩造所不爭
              ，自堪信為真實。再者，兩造已當庭合意，同意在原告無法工作之期
              間內，以基本工資即一萬五千八百四十元為基礎計算損失，此據兩造
              陳明在卷（本審卷第二一二頁第九行），是此部分原告請求在四萬七
              千五百二十元（一萬五千八百四十元乘以三）範圍內，自應准許，逾
              此請求，自嫌乏據。
        　３、精神慰撫金部分：本件原告因前揭事故而受左胸挫傷併第四肋骨骨折
              、雙膝挫傷、左肘挫傷等情，此有行政院衛生署臺東醫院所出具之診
              斷書在卷可按（本審卷第八頁），是原告為此受累，其肉體、精神自
              受有痛苦。本院斟酌原告有多筆不動產，此有土地所有權狀在卷可按
              ，平時在田裡工作，並另有從事其他女工工作等情，業據原告陳明在
              卷，並參酌被告為國家機關等一切情狀，認原告請求非財上損害在十
              萬元之範圍內，應屬適當，至於逾此部分之請求，則不應准許。
　　　    ４、機車修理費部分，原告共計支付二千七百元，此有收據一紙為證（本
              審卷第一０六頁），復為被告所不爭執，是此部分原告之請求，自屬
              有據，應予准許。
          ５、綜上，原告所得請求被告應賠償之金額為十九萬三千四百十二元。
    （五）按損害之發生或擴大，被害人與有過失者，法院得減輕賠償金額或免除之
          。民法第二百十七條定有明文。又民法第二百十七條關於與有過失之規定
          ，於債務人應負無過失責任者，亦有其適用，最高法院著有七十九年臺上
          字第二七三四號判例可資參照。又國家賠償法第三條第一項所規定之賠償
          責任，雖係無過失責任（參照最高法院八十五年臺上字第二七七六號判例
          ），惟依上開說明，仍有本條與有過失責任之適用。本件被告抗辯，原告
          對於下雨後道路泥濘，應注意減速行駛，亦疏未注意而發生本件事故，其
          亦對事故發生具有可歸責之事由等語。本院參諸前揭路段係為省道，事發
          前後，自應有相當車輛通過，但尚未見有全部機車均因此而發生事故，概
          可見原告行經該處，有欠缺必要之注意，被告此部分抗辯，自為可採，本
          院審酌原告疏於注意路況，係懈怠之過失；被告則對公有設施未盡妥適管
          理，亦有所過失，是原告對損害發生負百分之四十比例之責，應屬合理。
          爰減輕被告之賠償責任，即被告應賠償原告之金額減為十一萬六千零四十
          七元（十九萬三千四百十二元乘百分之六十，元以下四捨五入）。
六、綜上所述，原告本於國家賠償法第三條第一項規定，請求被告給付十一萬六千零
    四十七元，及自言詞擴張訴之聲明翌日即九十二年六月十三日起，至清償日止，
    按週年利率百分之五計算之利息，為有理由，應予准許；逾此所為請求，核屬無
    據，為無理由，應予駁回。
七、兩造陳明願供擔保，聲請宣告假執行或免為假執行，經核原告勝訴部分，係命被
    告給付十一萬六千零四十七元，爰依民事訴訟法第三百八十九條第一項第五款規
    定，依職權宣告假執行，至於免為假執行之部分則酌定相當之擔保金額宣告之；
    又原告其餘假執行之聲請，則因訴之駁回而失所依據，不予准許。
八、兩造其餘攻擊防禦方法及所提出之各項證據資料，經審酌後，因與本件判決之基
    礎無涉，且不影響判決結果，未予逐一論述，併此敘明。
九、據上論結，本件原告之訴為一部有理由，一部無理由，依民事訴訟法第第七十九
    條、第三百八十九條第一項第五款、第三百九十二條，判決如主文。
中　　　華　　　民　　　國　　九十三　　年　　 十一 　　月　　　三　　　日
~B臺灣臺東地方法院民事庭
~B　　法　　　官　王漢章
右為正本係照原本作成
如對本判決上訴須於判決送達後廿日內向本院提出上訴狀（需附繕本）。
「切勿逕送上級法院」。
中　　　華　　　民　　　國　　九十三　　年　　 十一 　　月　　　三　　　日
~B　　法院書記官　王希文
